最高法院刑事判決　　　　　　九十四年度台上字第四○二六號
　　上　訴　人　乙○○
　　　　　　　　　　　　328.
　　　　　　　　　　　　26號.
　　選任辯護人　蘇明淵律師
　　上　訴　人　甲○○
　　　　　　　　　　　　號4樓.
上列上訴人等因違反洗錢防制法等罪案件，不服台灣高等法院中
華民國九十一年九月十七日第二審判決（九十一年度上訴字第二
二六三號，起訴案號：台灣板橋地方法院檢察署九十年度偵字第
一九七二九號、第一九九○九號），提起上訴，本院判決如下：
    主  文
原判決撤銷，發回台灣高等法院。
    理  由
本件原判決認定上訴人乙○○基於幫助常業詐欺及幫助常業洗錢
之犯意，自民國九十年八月間起，以在自由時報刊登「高價收門
號、郵、銀簿0000000000」廣告之方式，向不特定人
收購銀行或郵局存摺，然後再藉由上開廣告轉賣予自稱「陳先生
」、「謝先生」之不詳姓名男子三人，作為其等常業詐欺及常業
洗錢之犯罪工具。上訴人等分別以新台幣（下同）一千元（銀行
存摺）或三千元（郵局存摺）之價格，向依上述廣告來電聯絡之
林子翔、陳秀珠、彭治賢、葉心湧、張忠瑞、許銘澤、范凱淋、
李華興、郭秋助、遇梅詩、王崇育、黃萬、方永鴻、魏志瀚、
施志杰、杜慶姿、丁慧屏、李玉埜、楊世輝、王政順、曾素鈴等
人收購銀行或郵局存摺（含提款卡、密碼、印章、國民身分證影
本等相關物件）後，即持赴台北縣新莊市○○○路八八號一樓「
超峰速件運送股份有限公司」五股營業所，及台北縣新莊市○○
路○段十四號「全利高速巴士站」等快遞站，依自稱「陳先生」
、「謝先生」等不詳姓名男子之指示，將其所收購之存摺連同提
款卡、密碼、印章、國民身分證影本等物件，分別託運至新竹、
雲林、嘉義、台南、高雄等地之快遞站，再由自稱「陳先生」、
「謝先生」之不詳姓名男子赴各該快遞站領取，並將其等購買存
摺之價金（郵局存摺每本一萬元，銀行存摺每本五千元）匯入乙
○○所購得曾素鈴在中國信託商業銀行板橋分行之帳戶（帳號：
000000000000號），及杜慶姿在新竹國際商業銀行
桃園分行之帳戶（帳號：00000000000號）內。乙○
○復自九十年十月間起，以月薪二萬五千元之代價，僱用亦具有
幫助犯意之上訴人甲○○，負責依其指示至約定地點向不特定人
收購存摺（含提款卡、密碼、印章、國民身分證影本等物件），
再持赴「超峰速件運送股份有限公司」五股營業所，及「全利高
速巴士站」辦理託運事宜，所需資金則由乙○○匯入甲○○設於
蘆洲郵局之帳戶內（帳號：0000000號），上訴人等先後
收購及轉售存摺之金額合計約一百萬元。嗣於九十年十一月十二
日下午三時三十八分十六秒許，自稱為「陳先生」、「謝先生」
之人將內容為「最後通告：捷堡電腦科技公司慶祝周年慶，特舉
辦行動電話抽獎活動，恭喜你中福特轎車一部，密碼Ｋ六八二一
，請速洽本公司電腦部！不作書面通知！」之行動電話簡訊傳送
至江明澤之行動電話內。江明澤閱讀簡訊後回電聯絡，自稱「謝
先生」者即向江明澤佯稱可於翌日赴高雄市領獎，惟必須依其指
示操作銀行自動提款機，以證明其（有繳稅之）財力等語，致江
明澤陷於錯誤，而依其指示於同日下午三時五十八分許，前往台
北縣中和市○○路陽信商業銀行中和分行，操作該分行所設置之
自動提款機，而將其帳戶內之九萬七千一百八十一元轉帳至「謝
先生」向乙○○所購得楊世輝設於中華商業銀行之存款帳戶內（
帳號：八○四─00000000000000號）；該自稱「
陳先生」、「謝先生」者旋以提款卡將該款提領得手。嗣因江明
澤發覺受騙而向警方報案，經警方查出楊世輝係將其存摺出售予
上訴人等，而於同年月二十日下午五時許在中壢火車站前逮捕甲
○○；嗣又於同年月二十二日下午四時三十分許在「超峰速件運
送股份有限公司」五股營業所逮獲乙○○等情。因而撤銷第一審
判決，改判仍論處上訴人等幫助常業洗錢罪刑，固非無見。
惟查：(一)、查上訴人等行為後，洗錢防制法於九十二年二月六日
修正公布，其第九條原列有四項，修正後增列為五項；其第二項
原規定「以犯前項之罪為常業者，處一年以上七年以下有期徒刑
，併科新台幣一百萬元以上一千萬元以下罰金」；修正後該第二
項移置於同條第三項，其內容修正為「以犯前二項之罪為常業者
，處三年以上十年以下有期徒刑，得併科新台幣一百萬元元以上
一千萬元以下罰金」。原審於九十一年九月十七日判決時，未及
為新舊法之比較適用，於法尚有未合。(二)、按刑法上之常業犯，
係指藉某種犯罪所得為其賴以維生之職業而言；故必須行為人有
藉該項犯罪所得為其賴以維生之情形，始成立常業犯。而在幫助
常業犯罪之場合，亦必須行為人所幫助之人確有藉該項犯罪所得
為其賴以維生職業之事實，始足成立常業犯之幫助犯。原判決論
處上訴人等幫助常業詐欺及幫助常業洗錢罪，惟其事實欄僅記載
上訴人等以在報章上刊登廣告之方式，向不特定之人收購銀行或
郵局存摺等證件，然後再轉賣予自稱「陳先生」、「謝先生」等
不詳姓名男子三人，作為其等常業詐欺及常業洗錢之犯罪工具等
情。對於上訴人等所幫助之「陳先生」、「謝先生」等人究竟是
否有藉詐欺及洗錢所得資為其等賴以維生之事實？並未於事實欄
內詳加認定記載明白，亦未於理由內加以論敘說明，其遽論以上
開罪名，尚嫌疏略。(三)、原判決依據乙○○所供：郵局存摺以三
千元收購，以一萬元賣出，銀行存摺以一千元收購，以五千元賣
出，總計營業額約一百萬元，獲利約三十萬元，作為基礎，於預
設其購入及賣出之銀行存摺僅有一本之情況下，以數學演算之方
式（即｛一千元乘以一本｝加｛三千元乘以Ｘ本｝加｛五千元乘
以一本｝加｛一萬元乘以Ｘ本｝等於一百萬元），計算出乙○○
共購入及賣出郵局存摺七十六本（每本售價一萬元）、銀行存摺
一本（每本售價五千元），並進而推算其出售銀行及郵局存摺所
獲得之價金共計七十六萬五千元，而依洗錢防制法第十二條第一
項之規定將該金額宣告沒收之。惟查本案經警方查扣乙○○所收
購之銀行存摺，除楊世輝所有之中國國際商業銀行、萬泰商業銀
行、世華聯合商業銀行存摺各一本外，尚有杜慶姿之富邦銀行、
第一商業銀行存摺各一本、丁慧屏之合作金庫銀行中壢分行存摺
一本、施志杰之第一商業銀行、中華商業銀行、新竹國際商業銀
行存摺各一本、甲○○之台北國際商業銀行存摺一本、方永鴻之
中華商業銀行、第一商業銀行、新竹國際商業銀行北中壢分行存
摺各一本、曾素鈴之中國信託商業銀行板橋分行存摺一本等等，
有各該銀行存摺影本附卷可稽（參見台北縣警察局九十年十一月
二十一日北警刑字第八九一一號刑事案件移送書所附存摺影本及
原判決附表欄所載），可見乙○○所購入之銀行存摺顯然不止一
本。原判決預設與卷內資料不符之條件（即曾某購入及賣出之銀
行存摺僅有一本）推算曾某販售存摺之數量（郵局存摺七十六本
、銀行存摺一本）暨所得之金額（共計七十六萬五千元），似難
謂允當，且與乙○○於第一審所供：伊共賣出存摺約四、五十本
等語（見第一審卷第五十三頁），及甲○○於警詢時所陳伊共收
購存摺約四十本，寄出約三十本等語（見九十年度偵字第一九九
○九號偵查卷第十二頁），亦有歧異。究竟實情如何？乙○○販
賣予自稱「陳先生」、「謝先生」者之存摺數量究竟若干？其因
而所獲得之金額大約多寡？此與本件乙○○應諭知沒收之金額有
關，原審未就此對上訴人等詳加究詰訊問調查明白，遽行預設與
卷存資料不符之條件，計算其販賣存摺之數量暨應沒收之金額，
尚嫌速斷。又原判決依憑上訴人等所供乙○○僱用甲○○月薪二
萬五千元等語，認定甲○○幫助洗錢所得之報酬為現金二萬五千
元，而依洗錢防制法第十二條第一項之規定將該金額宣告沒收之
。惟卷查甲○○於偵審中雖陳稱伊受僱於乙○○月薪二萬五千元
云云；但亦稱「我只替『林先生』（即乙○○之化名）取件寄送
，每件我得新台幣五百元及車馬費用」、「（如何支付你薪水？
）拿到一本存摺五百元」、「當時乙○○跟我說工作內容是去收
取存摺，按件計酬，一個月至少會有二萬五千元以上」等語（見
九十年度偵字第一九九○九號偵查卷第十二頁，九十年度偵字第
一九七二九號偵查卷第三頁反面，第一審卷第三十九頁）。其所
述收取報酬之方式及金額，前後不一。原判決未說明其取捨之理
由，遽認其幫助洗錢所得之報酬為現金二萬五千元，尚嫌理由欠
備。上訴意旨雖未指摘及此，然以上均係本院得依職權調查之事
項，應認原判決有撤銷發回之原因。又台灣板橋地方法院檢察署
於九十二年一月二十三日，以板檢森仁九一偵字第一二○九六號
函送本院之九十一年度偵字第一二○九六號偵查影印卷一宗，內
附有上訴人等涉嫌詐欺及洗錢等資料，該部分涉案情形與本案有
無實質上或裁判上一罪之關係？應否一併審理？案經發回，應併
注意審酌。
據上論結，應依刑事訴訟法第三百九十七條、第四百零一條，判
決如主文。
中　　華　　民　　國　九十四　年　　七　　月　二十八　日
                      最高法院刑事第五庭
                          審判長法官  池　啟　明
                                法官  郭　毓　洲
                                法官  吳　三　龍
                                法官  蘇　振　堂
                                法官  吳　信　銘
      本件正本證明與原本無異
                                      書  記  官
中　　華　　民　　國　九十四　年　　八　　月　　一　　日
                                                      Ｖ
